ACORDAO-COMPLETO-2420852

ACÓRDÃO 2776/2020 ATA 39/2020 - PLENÁRIO

VISTOS, relatados e discutidos estes autos que, no presente momento, tratam de embargos de declaração opostos pelo Serviço Social da Indústria no Estado do Paraná (Sesi-PR) e Serviço Nacional de Aprendizagem Industrial no Estado do Paraná (Senai-PR) em face do Acórdão 1.534/2020 prolatado pelo Plenário do TCU, ao apreciar a representação, com pedido de cautelar suspensiva, sobre os indícios de irregularidade na Concorrência n.º 3.0018/2019 conduzida pelo Sistema Fiep, com a sua integração pela Federação das Indústrias do Estado do Paraná (Fiep) , além dos embargantes e do Instituto Evaldo Lodi no Estado do Paraná (IEL-PR) , sob o valor total de R$ 51.895.004,42 para a contratação dos serviços de facilities, envolvendo os serviços contínuos de limpeza, jardinagem, copeiragem e manutenção predial, com a manutenção de ar condicionado e purificadores, em prol do atendimento às unidades do Sistema Fiep;
ACORDAM os Ministros do Tribunal de Contas da União, reunidos em Sessão do Plenário, ante as razões expostas pelo Relator, em:
9.1. conhecer dos presentes embargos de declaração opostos pelo Serviço Social da Indústria no Estado do Paraná (Sesi-PR) e Serviço Nacional de Aprendizagem Industrial no Estado do Paraná (Senai-PR) em face do Acórdão 1534/2020-TCU-Plenário, nos termos do art. 34 da Lei nº 8.443, de 1992, e do art. 287 do RITCU, para, no mérito, dar-lhes o parcial provimento, mantendo todos os demais termos do referido acórdão, e, assim, o item 9.5 do Acórdão 1.534/2020 deve passar a contar com a seguinte redação:
" (...) 9.5. promover o envio de ciência, nos termos da Resolução TCU n.º 315, de 2020, ao Conselho Nacional do Serviço Social da Indústria e ao Conselho Nacional do Serviço Nacional de Aprendizagem Industrial acerca das irregularidades ou impropriedades praticadas pelo Serviço Social da Indústria no Estado do Paraná (Sesi-PR) e pelo Serviço Nacional de Aprendizagem Industrial no Estado do Paraná (Senai-PR) , em conjunto com o Sistema Fiep, para que, em atenção aos princípios administrativo-constitucionais da legalidade e da eficiência, adotem todas as providências necessárias para que, nos correspondentes regulamentos licitatórios próprios, todas as unidades do Sesi e do Senai passem a prever o uso obrigatório do pregão eletrônico, dentro do prazo de 120 (cento e vinte) dias, para a contratação dos serviços de engenharia comuns, aí incluídos os eventuais serviços comuns de facilities, em sintonia, por exemplo, com a regulamentação procedida pelo Decreto Federal nº  10.024, de 2019;";
9.2. enviar a cópia do presente Acórdão, com o Relatório e a Proposta de Deliberação, aos ora embargantes, ao Conselho Nacional do Serviço Social da Indústria e ao Conselho Nacional do Serviço Nacional de Aprendizagem Industrial, para ciência e adoção das providências cabíveis; e
9.3. arquivar o presente processo.

Embargos de declaração opostos em face de decisão que apreciou representação sobre indícios de irregularidade em concorrência destinada à contratação dos serviços de facilities em prol do atendimento às unidades do Sistema Fiep.

Federação das Indústrias do Estado do Paraná (Fiep), Serviço Social da Indústria no Estado do Paraná (Sesi-PR), Serviço Nacional de Aprendizagem Industrial no Estado do Paraná (SenaiPR) e Instituto Evaldo Lodi no Estado do Paraná (IEL-PR).

3. Embargantes: Serviço Social da Indústria no Estado do Paraná (Sesi-PR) e Serviço Nacional de Aprendizagem Industrial no Estado do Paraná (Senai-PR).

13.1. Ministros presentes: José Mucio Monteiro (Presidente), Walton Alencar Rodrigues, Benjamin Zymler, Augusto Nardes, Raimundo Carreiro, Ana Arraes e Bruno Dantas.
13.2. Ministros-Substitutos convocados: Augusto Sherman Cavalcanti e Marcos Bemquerer Costa.
13.3. Ministros-Substitutos presentes: André Luís de Carvalho (Relator) e Weder de Oliveira.

ACORDAO-COMPLETO-2525729

Acórdão 2324/2022 - Plenário

ANDRÉ DE CARVALHO

Ministro-Substituto André Luís de Carvalho.

Trata-se, no presente momento, de embargos de declaração opostos pelo Serviço Social da Indústria no Estado do Paraná (Sesi-PR) e Serviço Nacional de Aprendizagem Industrial no Estado do Paraná (Senai-PR) em face do Acórdão 1.534/2020 prolatado pelo Plenário do TCU, ao apreciar a representação, com pedido de cautelar suspensiva, sobre os indícios de irregularidade na Concorrência n.º 3.0018/2019 conduzida pelo Sistema Fiep, com a sua integração pela Federação das Indústrias do Estado do Paraná (Fiep) , além dos embargantes e do Instituto Evaldo Lodi no Estado do Paraná (IEL-PR) , sob o valor total de R$ 51.895.004,42 para a contratação dos serviços de facilities, envolvendo os serviços contínuos de limpeza, jardinagem, copeiragem e manutenção predial, com a manutenção de ar condicionado e purificadores, em prol do atendimento às unidades do Sistema Fiep.
2.	O aludido Acórdão 1.534/2020 foi prolatado pelo Plenário nos seguintes termos:
" (...) ACORDAM os Ministros do Tribunal de Contas da União, reunidos em Sessão do Plenário, ante as razões expostas pelo Relator, em:
9.1. considerar parcialmente procedente a presente representação (já anteriormente conhecida pelo Acórdão 2040/2019-TCU-Plenário) ;
9.2. dar provimento ao agravo interposto pelo Serviço Social da Indústria no Estado do Paraná e pelo Serviço Nacional de Aprendizagem Industrial no Estado do Paraná contra o Acórdão 2040/2019-TCU-Plenário (já anteriormente conhecido pelo Acórdão 2138/2019-TCU-Plenário) para, assim, revogar a cautelar suspensiva anteriormente deferida pelo aludido Acórdão 2.040/2019, nos termos do art. 276, § 5º, do RITCU;	
		9.3. indeferir o pedido de ingresso do ora representante como parte interessada no processo, em sintonia com o art. 146, § 2º, do RITCU, sem prejuízo, contudo, de lhe autorizar a obtenção de vista e cópia das peças não sigilosas;
		9.4. promover o envio de ciência, nos termos da Resolução TCU n.º 315, de 2020, com vistas à superveniente adoção das medidas cabíveis em prol da prevenção ou correção das irregularidades ou impropriedades pelo Serviço Social da Indústria no Estado do Paraná (Sesi-PR) e pelo Serviço Nacional de Aprendizagem Industrial no Estado do Paraná (Senai-PR) , em conjunto com o Sistema Fiep, para que, em atenção aos princípios administrativo-constitucionais da legalidade e da eficiência, adotem todas as providências necessárias para impedir a injustificada adoção da concorrência em detrimento do pregão eletrônico, contrariando a jurisprudência do TCU, a exemplo dos Acórdãos 5/2016, 3.016/2015, 2.605/2015, 1.519/2015, do Plenário, e do Acórdão 10264/2018-TCU-Segunda Câmara, ante a eventual caracterização do ato de gestão antieconômica tendente a, entre outras penalidades, resultar na aplicação da multa prevista no art. 58 da Lei n.º 8.443, de 1992, em desfavor dos responsáveis;
		9.5. promover o envio de ciência, nos termos da Resolução TCU n.º 315, de 2020, com vistas à superveniente adoção das medidas cabíveis em prol da prevenção ou correção das irregularidades ou impropriedades pelo Serviço Social da Indústria no Estado do Paraná (Sesi-PR) e pelo Serviço Nacional de Aprendizagem Industrial no Estado do Paraná (Senai-PR) , em conjunto com o Sistema Fiep, para que, em atenção aos princípios administrativo-constitucionais da legalidade e da eficiência, adotem todas as providências necessárias para que, no correspondente regulamento licitatório próprio, o Sesi e o Senai passem a prever o uso obrigatório do pregão eletrônico para a contratação dos serviços de engenharia comuns, aí incluídos os eventuais serviços comuns de facilities, em sintonia, por exemplo, com a regulamentação procedida pelo Decreto Federal n.º 10.024, de 2019;
	9.6. fazer o correspondente registro na ata da presente sessão de julgamento e, a partir daí, promover o envio da subjacente determinação interna para que, nos termos da Resolução TCU n.º 315, de 2020, a unidade técnica adote as seguintes medidas:
	9.6.1. envie a cópia do presente Acórdão, com o Relatório e a Proposta de Deliberação, ao Serviço Social da Indústria no Estado do Paraná e ao Serviço Nacional de Aprendizagem Industrial no Estado do Paraná, em conjunto com a Federação das Indústrias do Estado do Paraná (Fiep) e o Instituto Evaldo Lodi no Estado do Paraná (IEL-PR) , para ciência e adoção de todas as medidas cabíveis em cumprimento aos itens 9.4 e 9.5 deste Acórdão; e
9.6.2. arquive o presente processo."
3.	Inconformados, por meio do representante legal comum (Peças 28 e 29) , o Sesi-PR e o Senai-PR opuseram os seus embargos à Peça 94 sob o pretexto de o referido acórdão padecer de vícios, tendo, para tanto, apresentado os seguintes argumentos:
	" (...) 04. Ultrapassado o até então esposado, que autoriza o conhecimento do presente, há que se acrescentar que o mesmo deverá ser julgado procedente, inclusive com efeitos infringentes, em face de sua pertinência, uma vez que a r. decisão proferida é CONTRADITÓRIA. É o que se passa a demonstrar: 
	05. O item 9.5 do acórdão vergastado promove ciência aos Departamentos Regionais do SESI/PR e do SENAI/PR para que, com vistas à superveniente adoção das medidas cabíveis em prol da prevenção ou correção das irregularidades ou impropriedades, adotem todas as providências necessárias para que, no correspondente regulamento licitatório próprio, passem a prever o uso obrigatório do pregão eletrônico para a contratação dos serviços de engenharia comuns, aí incluídos os eventuais serviços comuns de facilities. 
	06. Com efeito, tais recomendações encontram supedâneo no artigo 250, III, do RITCU, que corrobora a finalidade institucional do TCU, dentre elas a de garantir aos seus jurisdicionados oportunidades de melhoria de desempenho, e, na mesma medida, alinha-se à Resolução-TCU n.º 315/2020, que dispõe sobre a emissão de deliberações que contemplem medidas a serem tomadas pelas unidades jurisdicionadas. 
	07. Todavia, por mais laudável que seja a recomendação consignada no v. Acórdão - item 9.5 - os ora EMBARGANTES não detêm competência à prática dos atos determinados, posto que qualquer alteração nos Regulamentos de Licitações e Contratos do SESI e do SENAI ocorre mediante o exercício da função normativa atribuída exclusivamente aos seus Conselhos Nacionais, conforme disposto nos seus artigos 42. 
	08. É certo que os Regulamentos de Licitações e Contratos são normas administrativas de alcance nacional e não podem ser alteradas pelos Departamentos Regionais, ainda que tal solicitação advenha de recomendação do Tribunal de Contas da União. Sua modificação depende de manifestação do Plenário de cada Conselho Nacional e tem trâmite diferenciado.
	09. Desta forma, a determinação que consta do v. Acórdão são contraditórias ao sistema de governança do SESI/SENAI e aos seus normativos próprios, de cuja simples leitura denota-se a absoluta falta de competência do Departamento Regional do SESI/PR e do SENAI/PR para conferir tratamento adequado às suas recomendações, ou seja, promover alteração nos seus respectivos Regulamentos de Licitações e Contratos. 
	10. Por oportuno, cumpre destacar que situação idêntica já foi enfrentada pelos EMBARGANTES nesta Egrégia Corte de Contas, por ocasião da apreciação dos autos de REPRESENTAÇÃO n.º TC Processo 033.653/2016-0, relatoria do Ministro WEDER DE OLIVEIRA, que determinou ao SESI/PR e ao SENAI/PR a alteração de seus Regulamentos de Licitações e Contratos. Na ocasião foi interposto Embargos de Declaração julgado procedente, inclusive com efeitos infringentes, reconhecendo a ausência de competência dos Departamentos Regionais para promoverem alterações em seus Regulamentos de Licitações e Contratos - Acórdão 60/2018-TCU-Plenário, proferido na Sessão Plenária de 17/1/2018. 
	11. Outro ponto contraditório diz respeito ao item 9.6.1 do acórdão vergastado, na medida em que determina o envio de cópia da decisão à FEDERAÇÃO DAS INDÚSTRIAS DO ESTADO DO PARANÁ (FIEP) e ao INSTITUTO EVALDO LODI NO ESTADO DO PARANÁ (IEL/PR) , para ciência e adoção de todas as medidas cabíveis em cumprimento aos itens 9.4 e 9.5 do Acórdão.
	12. A definição é aparentemente clara e objetiva, todavia, há nesse ponto flagrante CONTRADIÇÃO, porquanto a decisão extrapola a competência material objetiva desta Egrégia Corte de Contas. Explico: 
	13. Tal delimitação encontra limites materiais restritivos no desenho do sistema de controle externo previsto no próprio texto constitucional: 'dinheiros, bens e valores públicos ou pelos quais a União responda' (CF/88, arts. 70 e 71, c/c com a Lei nº 8.443/92, art. 1º, incisos I e II e art. 5º, inciso I e V) . Desse modo, essa delimitação objetiva material permite que o Tribunal de Contas da União atue dentro do seu perímetro de atuação traçado pelo ordenamento jurídico a partir da Constituição da República, conforme dispositivos legais acima mencionados. 
	14. Nesse contexto, balizado em entendimento uníssono do TCU, tem-se que a sua atuação, no caso das entidades sindicais ou de associações civis como o IEL/PR fica adstrita a fiscalização das verbas de natureza parafiscal repassadas aos entes privados de forma voluntária ou por determinação normativa. E ainda, no caso das entidades sindicais, quando houver indícios de irregularidades, ou que convenhamos, não ocorre no caso em análise. 
	Dito de outro modo, com todo respeito, com fundamento na limitação de atuação do Tribunal de Contas da União fixada pela Constituição Federal, lhe carece competência para exigir da FIEP e do IEL/PR a adoção de quaisquer medidas relacionadas ao cumprimento dos itens 9.4 e 9.5 do Acórdão 1534/2020-TCU-Plenário."
4.	Por esse ângulo, os ora embargantes teriam, enfim, requerido o recebimento dos referidos embargos, com os efeitos modificativos, para reformar o aludido Acórdão 1534/2020-TCU-Plenário.
É o Relatório.

8.1. Marco Antônio Guimarães (OAB-PR 22.427), entre outros, representando o Sesi-PR e o Senai-PR.

Não atuou.

EMBARGOS DE DECLARAÇÃO. REPRESENTAÇÃO. SUPOSTO VÍCIO NO ACÓRDÃO. CONHECIMENTO. PARCIAL PROVIMENTO. NOVA REDAÇÃO AO ITEM 9.5 DO ACÓRDÃO 1.534/2020-PLENÁRIO. COMUNICAÇÃO.

REPRESENTAÇÃO (REPR)

Secretaria de Controle Externo de Aquisições Logísticas (Selog).

Trata-se, no presente momento, de embargos de declaração opostos pelo Serviço Social da Indústria no Estado do Paraná (Sesi-PR) e Serviço Nacional de Aprendizagem Industrial no Estado do Paraná (Senai-PR) em face do Acórdão 1.534/2020 prolatado pelo Plenário do TCU, ao apreciar a representação, com pedido de cautelar suspensiva, sobre os indícios de irregularidade na Concorrência n.º 3.0018/2019 conduzida pelo Sistema Fiep, com a sua integração pela Federação das Indústrias do Estado do Paraná (Fiep) , além dos embargantes e do Instituto Evaldo Lodi no Estado do Paraná (IEL-PR) , sob o valor total de R$ 51.895.004,42 para a contratação dos serviços de facilities, envolvendo os serviços contínuos de limpeza, jardinagem, copeiragem e manutenção predial, com a manutenção de ar condicionado e purificadores, em prol do atendimento às unidades do Sistema Fiep.
2. 	Os presentes embargos devem ser, preliminarmente, conhecidos pelo TCU, por atenderem aos requisitos legais e regimentais de admissibilidade, para, no mérito, receberem o parcial provimento com vistas à pontual modificação do aludido acórdão.
3.	Como visto, durante a Sessão de 17/6/2020, o referido Acórdão 1.534 teria sido, em suma, proferido pelo Plenário do TCU no seguinte sentido:
	" (...) 9.5. promover o envio de ciência, nos termos da Resolução TCU n.º 315, de 2020, com vistas à superveniente adoção das medidas cabíveis em prol da prevenção ou correção das irregularidades ou impropriedades pelo Serviço Social da Indústria no Estado do Paraná (Sesi-PR) e pelo Serviço Nacional de Aprendizagem Industrial no Estado do Paraná (Senai-PR) , em conjunto com o Sistema Fiep, para que, em atenção aos princípios administrativo-constitucionais da legalidade e da eficiência, adotem todas as providências necessárias para que, no correspondente regulamento licitatório próprio, o Sesi e o Senai passem a prever o uso obrigatório do pregão eletrônico para a contratação dos serviços de engenharia comuns, aí incluídos os eventuais serviços comuns de facilities, em sintonia, por exemplo, com a regulamentação procedida pelo Decreto Federal n.º 10.024, de 2019;
	9.6. fazer o correspondente registro na ata da presente sessão de julgamento e, a partir daí, promover o envio da subjacente determinação interna para que, nos termos da Resolução TCU n.º 315, de 2020, a unidade técnica adote as seguintes medidas:
	9.6.1. envie a cópia do presente Acórdão, com o Relatório e a Proposta de Deliberação, ao Serviço Social da Indústria no Estado do Paraná e ao Serviço Nacional de Aprendizagem Industrial no Estado do Paraná, em conjunto com a Federação das Indústrias do Estado do Paraná (Fiep) e o Instituto Evaldo Lodi no Estado do Paraná (IEL-PR) , para ciência e adoção de todas as medidas cabíveis em cumprimento aos itens 9.4 e 9.5 deste Acórdão;  (...) "
4.	Ao tentar, todavia, questionar a higidez do referido Acórdão 1.534/2020, os ora embargantes teriam apresentado, em síntese, as seguintes alegações:
	(i) o item 9.5 do aludido Acórdão 1.534/2020 padeceria de contradição, pois a competência para editar e alterar os normativos aplicáveis às unidades regionais do Sesi e do Senai seria exclusiva do plenário dos respectivos conselhos nacionais, com o trâmite diferenciado, carecendo os ora embargantes de condições para dar cumprimento à recomendação prolatada pelo item 9.5 do referido acórdão, ao passo que essa situação já teria sido reconhecida pelo Acórdão 60/2018-TCU-Plenário, ao dar provimento aos semelhantes embargos opostos no bojo do TC Processo 033.653/2016-0; e
	(ii) o item 9.6.1 do aludido Acórdão 1.534/2020 teria incorrido em contradição, já que o TCU careceria de competência para reclamar a adoção de providências junto à Fiep e ao IEL-PR.
5. 	Bem se vê que a semelhante recomendação teria sido prolatada no bojo do aludido TC Processo 033.653/2016-0 pelos itens 9.4 e 9.5 do Acórdão 2611/2017-TCU-Plenário, sob a relatoria do Ministro-Substituto Weder de Oliveira, nos seguintes termos:
" (...) 9.4. recomendar ao Serviço Social da Indústria, Departamento Regional do Paraná (Sesi/PR) , com base no art. 250, III, do RI/TCU, que aprimore seu regulamento de licitações e contratos, instituindo a obrigatoriedade de elaboração de estudo técnico preliminar e sua inclusão nos processos licitatórios, visando dar pleno cumprimento aos princípios elencados no art. 2º do referido regulamento;
	9.5. recomendar ao Serviço Nacional de Aprendizagem Industrial, Departamento Regional do Paraná (Senai-PR) , com base no art. 250, III, do RI/TCU, que aprimore seu regulamento de licitações e contratos, instituindo a obrigatoriedade de elaboração de estudo técnico preliminar e sua inclusão nos processos licitatórios, visando dar pleno cumprimento aos princípios elencados no art. 2º do referido regulamento; ".
6.	Todavia, ao resolver, mais adiante, os subsequentes embargos opostos em face do referido Acórdão 2611/2017-TCU-Plenário do TCU teria proferido o aludido Acórdão 60/2018 nos seguintes termos:
	" (...) 9.1. conhecer dos embargos de declaração opostos pelo Departamento Regional do Senai no Estado do Paraná e pelo Departamento Regional do Sesi no Estado do Paraná para, no mérito, dar-lhes provimento e atribuir-lhes efeitos infringentes, alterando, por conseguinte, os subitens 9.4 e 9.5 da deliberação recorrida, para que passem a viger com a seguinte redação: 
	'9.4. recomendar ao Conselho Nacional do Serviço Social da Indústria (CN/Sesi) , com base no art. 250, III, do RI/TCU, que aprimore o respectivo regulamento de licitações e contratos, instituindo a obrigatoriedade de elaboração de estudo técnico preliminar e sua inclusão nos processos licitatórios, visando dar pleno cumprimento aos princípios elencados no art. 2º do referido regulamento; 
	9.5. recomendar ao Conselho Nacional do Serviço Nacional de Aprendizagem Industrial (CN/Senai) , com base no art. 250, III, do RI/TCU, que aprimore o respectivo regulamento de licitações e contratos, instituindo a obrigatoriedade de elaboração de estudo técnico preliminar e sua inclusão nos processos licitatórios, visando dar pleno cumprimento aos princípios elencados no art. 2º do referido regulamento;" 9.2. dar ciência desta deliberação ao Sesi/PR e ao Senai/PR;
	9.3. encerrar o processo e arquivar os autos, com fundamento no art. 169, III, do RI/TCU.'"  
7.	Eis que, ao analisar o conteúdo dos correspondentes regulamentos à Peça 8 (fls. 6-68) , o Plenário do TCU teria reconhecido a competência do Conselho Nacional do Serviço Social da Indústria (Sesi-CN) e do Conselho Nacional do Serviço Nacional de Aprendizagem Industrial (Senai-CN) para a edição e alteração dos normativos a serem observados pelas respectivas entidades regionais.
8.	Subsistiria, pois, a reflexa contradição sobre os destinatários apontados pelo item 9.5 do Acórdão 1.534/2020, devendo o TCU promover a alteração da correspondente redação, sem prejuízo, contudo, de fixar adicionalmente o devido prazo para o cumprimento da subjacente medida.
9.	De todo modo, os demais supostos vícios não subsistiriam sobre o referido acórdão, até porque, essencialmente, configurariam a mera tentativa dos ora embargantes no sentido de promover a indevida rediscussão de mérito do feito pela estreita via destes embargos, a despeito de eles não figurarem como a via adequada para essa finalidade, em consonância com a jurisprudência do TCU, a exemplo dos Acórdãos 2.062/2015, 2.635/2015 e 294/2016, do Plenário, e com a jurisprudência do Superior Tribunal de Justiça, a exemplo do Edcl Resp 351490 no DJ 23/09/2002, além da jurisprudência do Supremo Tribunal Federal, a exemplo do RE 776045 AgR-ED no DJe 14/12/2016. 
10. 	Diante, portanto, dos elementos de convicção até aqui obtidos neste processo, o TCU deve conhecer dos presentes embargos para, no mérito, dar-lhes o parcial provimento e, assim, alterar a redação do item 9.5 do Acórdão 1534/2020-TCU-Plenário.
Ante o exposto, pugno pela prolação do Acórdão ora submetido a este Colegiado.
TCU, Sala das Sessões, em 14 de outubro de 2020.
Ministro-Substituto ANDRÉ LUÍS DE CARVALHO 
Relator